【裁判字號】    97,台上,1795
【裁判日期】    970425
【裁判案由】    常業詐欺
【裁判全文】
最高法院刑事判決            九十七年度台上字第一七九五號
上  訴  人  甲○○
            乙○○
            丙○○
            戊○○
            丁○○
                    號
            己○○
上列上訴人等因常業詐欺案件，不服台灣高等法院台南分院中華
民國九十六年二月七日第二審判決（九十五年度上訴字第五七五
號，起訴案號：台灣嘉義地方法院檢察署九十四年度偵字第四四
六三號），提起上訴，本院判決如下：
    主  文
上訴駁回。
    理  由
按刑事訴訟法第三百七十七條規定，上訴於第三審法院，非以判
決違背法令為理由，不得為之。是提起第三審上訴，應以原判決
違背法令為理由，係屬法定要件。如果上訴理由書狀並未依據卷
內訴訟資料，具體指摘原判決不適用何種法則或如何適用不當或
所指摘原判決違法情事，顯與法律規定得為第三審上訴理由之違
法情形，不相適合時，均應認其上訴為違背法律上之程式，予以
駁回。本件原判決認定上訴人甲○○、乙○○、丙○○、戊○○
、丁○○、己○○有原判決事實欄所載犯行，係依憑甲○○、乙
○○、戊○○、丁○○、己○○之自白，證人即共同被告甲○○
、乙○○、己○○、戊○○、證人即同案共犯邱智強、證人吳隆
興及證人即被害人許素惠、林茂榕、林金志、陳秋帆、楊慧菁、
廖英秀、林胡月屘、顏瑞宥、李國煌、王水川、蔡育明、鄒玲玲
、張楊櫻桃、盧雅聘、顏窕珍、梁力生、曹金甘、張慧倫、陳碧
霞、王志源、李任軒、顏博璋、陳佳梅、朱彥勳、張珮卿、張懿
綺等人分別於警詢或偵查中、第一審、原審之證詞，暨扣案甲○
○持有如原判決附件Ｂ附表一（除編號八、九、一０、一二、一
四至二０、二二、二三外）所示之物、乙○○持有如原判決附件
Ｂ附表二（除編號一、三、五、六、八外）所示之物、己○○持
有如原判決附件Ｂ附表三（除編號十二外）所示之物、戊○○持
有如原判決附表四（除編號三外）所示之物、丁○○持有如原判
決附件Ｂ附表五（除編號五０外）所示之物、丙○○持有如原判
決附件Ｂ附表六編號一所示之物、警方監聽000000000
0號、0000000000號、0000000000號、0
000000000號等行動電話之監聽譯文、監察00000
00000號行動電話之簡訊紀錄、國人入出境端末查詢報表、
己○○、戊○○書寫之抽佣比例各一紙、戊○○至ＡＴＭ自動櫃
員機提領被害人遭詐騙款項之影像照片、己○○前往匯款之電腦
匯款申請書及匯款影像照片、戊○○記帳之電子郵件列印資料等
證據，因而撤銷第一審關於乙○○共同隱匿因自己重大犯罪所得
財物並以之為常業及甲○○、丙○○、戊○○、丁○○、己○○
部分之科刑判決，改判依牽連關係從一重論處上訴人等六人共同
意圖為自己不法之所有，以詐術使人將本人之物交付為常業罪刑
。已敘明所憑之證據及其認定之理由。對於甲○○所辯：否認以
被訴事實為常業、施行恐嚇及抽取佣金乃百分之０．二而非百分
之二。乙○○所辯：否認以被訴事實為常業。丙○○所辯：伊於
民國九十三年十一月借郭冠君新台幣（下同）二十萬元，供其經
營在大陸地區○○路公司，嗣於九十四年二月間經甲○○告知郭
冠君轉作詐騙集團，伊僅在九十四年五、六月間向郭冠君取回本
金加利息共三十三萬元，並未參與詐騙集團工作，或介紹電話手
至大陸地區受訓各云云。何以均不足採信，亦已依據卷內證據予
以指駁。從形式上觀察，原判決並無違背法令之情形存在。上訴
意旨，甲○○略稱：本件僅附件Ｂ附表一屬上訴人所有，原判決
卻將附件Ｂ附表三、四、五、六屬於其他上訴人所有之物在上訴
人主文項下諭知沒收，判決明顯違背法令。另原審認定上訴人於
九十四年七月初才介紹趙淞庭、趙淞培給郭冠君，復認定趙淞庭
、趙淞培分別於九十四年六月十八日及同年七月一日出境，應是
之前即已介紹，渠等才會分別於九十四年六月十八日及同年七月
一日出境，再上訴人於九十四年五月二十一日傳簡訊給郭冠君稱
不想做，要他退還錢，故原判決附件Ａ編號一０至二六之被害人
皆與上訴人無涉，原判決有認定事實與卷證不符之違法。乙○○
略稱：原判決依憑上訴人自白，認定伊就郭冠君等人詐騙所得扣
除開銷後之款項，從中抽成用供郭冠君償還借款三十多萬元，卻
又認上訴人從中抽取佣金作為生活費用之來源之一，而成立常業
詐欺，有理由矛盾之違法。另原審既認上訴人與郭冠君以詐騙所
得抽成清償借款，則上訴人並無以自己詐欺犯罪之意思，應係基
於幫助他人犯罪之意思，為詐欺犯罪構成要件以外之行為，應僅
成立幫助詐欺犯，原判決論處常業詐欺之共同正犯，有適用法則
不當之違背法令。末查，上訴人於原審言詞辯論終結前已呈報不
同意己○○於九十四年八月二日之警詢筆錄與戊○○於九十四年
八月三日之警詢筆錄作為證據，惟原判決卻認上訴人及其等辯護
人，均表示同意列入證據方法，迄言詞辯論終結前亦未聲明異議
，難謂無適用法則不當之違法。丙○○略以：被告或共犯之自白
，不得作為有罪判決之唯一證據，原判決憑同案被告之證詞認上
訴人構成犯罪，有違採證法則；又原審並無勘驗監聽譯文之內容
，驟以該譯文為上訴人犯罪之證據，亦有違誤；上訴人僅單純投
資網路公司，縱使半年間可獲利二十三萬元，亦不能認定係與他
人共犯詐欺罪。本件並未在上訴人住處搜獲有關詐欺所用之帳號
等資料，上訴人亦無任何幫他人提款、打電話恐嚇、指示同案被
告為任何詐欺行為，原判決認上訴人共犯常業詐欺，顯然違背法
令。戊○○略稱：本件所有之證物及人頭戶都是由詐騙集團提供
，上訴人因一時貪小便宜而進入了詐騙集團，希望能有重新做人
之機會。丁○○略稱：原判決在上訴人主文項下諭知如附件Ｂ附
表一（除編號八、九、一０、一二、一四至二０、二二、二三外
）所示之物均沒收，然上開之物係甲○○所有而非上訴人所有，
有適用法則不當之違背法令。另上訴人於九十四年八月二日被查
獲，於九十四年八月八日仍被羈押，原審卻認附件Ａ編號二六之
被害人與上訴人有關，又附件Ｂ附表五戶名邱志強之帳號、金融
卡，並非在上訴人處搜獲，原審卻認在上訴人處查獲，均有認定
事實與卷證不符之違法。己○○略稱：因一時貪小便宜聽從詐騙
集團慫恿，領取詐騙所得之贓款，純粹是被利用，並無騙人或恐
嚇之行為，因家庭因素請從輕量刑等各云云。經查：按證據之取
捨及證據證明力如何，均屬事實審法院得自由裁量、判斷之職權
，苟其此項裁量、判斷，並不悖乎通常一般之人日常生活經驗之
定則或論理法則，又於判決內論敘其何以作此判斷之心證理由者
，即不得任意指摘其為違法，據為提起第三審上訴之合法理由。
而認定犯罪事實所憑之證據，並不以直接證據為限，間接證據亦
包括在內，審理事實之法院綜合卷內之直接、間接證據，本於推
理作用，於通常一般之人均不致有所懷疑，得確信其為真實之程
度者，即得據之為有罪之認定。本件原判決已敘明，刑法關於正
犯、從犯之區別，係以其主觀之犯意及客觀之犯行為標準，凡以
自己犯罪之意思而參與犯罪，無論其所參與者是否係犯罪構成要
件之行為，皆為正犯，其以幫助他人犯罪之意思而參與犯罪，其
所參與者，苟係犯罪構成要件之行為，亦為正犯，必以幫助他人
犯罪之意思而參與犯罪，其所參與者又為犯罪構成要件以外之行
為，始為從犯。故共同實施犯罪行為之人，在合同意思範圍以內
，各自分擔犯罪行為之一部，相互利用他人之行為，以達其犯罪
之目的者，即應對於全部所發生之結果，共同負責。且共同正犯
之意思聯絡，原不以數人間直接發生者為限，即有間接之聯絡者
，亦包括在內。乙○○除保管車手即共同被告己○○、戊○○交
付之款項外，當己○○、戊○○需要金錢支付為詐騙工作所承租
倉庫之租金，及為將詐騙取得的款項湊成整數洗錢至大陸不法集
團成員而有未足額時，均由乙○○再從保管之金錢或自己所有之
金錢中交付予渠等用以支付租金或湊成整數，顯見乙○○與己○
○等人就前開犯罪，彼此間有犯意之聯絡甚明，自應共同負責，
而為共同正犯。又乙○○藉其替郭冠君等人之詐騙集團管理金錢
，使詐騙集團得以繼續運作，反覆實施詐騙行為，其則從中抽取
佣金，作為生活費用之來源之一，審酌參與時間短暫係因遭警方
查獲，不得不終止，顯有以詐欺取財為常業之意思。經核與證據
法則並無違背。次查，乙○○於原審言詞辯論終結前具狀呈報不
同意己○○於九十四年八月二日之警詢筆錄與戊○○於九十四年
八月三日之警詢筆錄作為證據一節，經核原判決所引述者係共同
被告己○○、戊○○於檢察官偵查中之證詞，並未引用己○○、
戊○○上開警詢筆錄為不利於乙○○之基礎，以此爭執，顯非依
據卷內訴訟資料具體指摘之適法上訴第三審理由。另所謂犯罪之
時間與地點，解釋上包括行為及結果之時間與地點，而刑法上詐
欺罪之成立，以意圖為自己或第三人不法所有，以詐術使人將本
人或第三人之物交付為要件，亦即以他人交付其物為犯罪結果，
則被害人遭詐騙而匯款之時間，即為行為發生結果之時間。從而
本件原判決附件Ａ編號二十六部分所載之九十四年八月八日，係
被害人遭詐騙而匯款之時間，與卷附之台新國際商業銀行國內匯
款回條所載時間相符，並無違誤。再基於共同犯罪行為，應由共
犯各負全部責任之理論，已在共犯某甲所犯案件諭知沒收之某甲
所有供犯罪所用之物，在共犯某乙另案中仍得諭知沒收，此有本
院六十二年度第一次刑庭庭推總會議決議可供參考。本件原判決
既認上訴人等六人共犯本件常業詐欺罪，乃說明扣案如原判決附
件Ｂ附表一至五所示之物，除附表一編號第八至十、十二、十四
至二十、二二、二三號，附表二編號第一、三、五、六、八號，
附表三編號第十二號（此係被害人遭詐騙之款項，應予發還），
附表四編號第三號，附表五編號第五十號等物外，均係上訴人等
六人所有，供其等犯本件常業詐欺、恐嚇取財所用或所得之物，
業據甲○○、乙○○、己○○、戊○○、丁○○等供承在卷，分
別依刑法第三十八條第一項第二、三款之規定，宣告沒收。核無
不合。末查量刑輕重係屬事實審法院得依職權自由裁量之事項，
茍已斟酌刑法第五十七條各款所列情狀而未逾法定刑度，即不得
遽指為違法。原判決綜合各種相關證據，認定上訴人等有本件犯
行，就案內有關證據，本於調查所得心證，分別定其取捨而為事
實上之判斷，均已於理由內詳加說明。並無上訴意旨所指之違背
法令。其餘上訴意旨，無非係對事實審法院採證認事之職權行使
及原審已調查、理由已說明或與本件犯罪構成要件無關之事項，
仍執陳詞，徒憑己見再為事實上或細節上之爭執，亦非適法之上
訴第三審理由。衡以上述說明，應認其上訴均為違背法律上之程
式，予以駁回。
據上論結，應依刑事訴訟法第三百九十五條前段，判決如主文。
中    華    民    國  九十七  年    四    月  二十五  日
                      最高法院刑事第七庭
                          審判長法官  洪  清  江
                                法官  石  木  欽
                                法官  韓  金  秀
                                法官  陳  晴  教
                                法官  李  錦  樑
      本件正本證明與原本無異
                                      書  記  官
中    華    民    國  九十七  年    五    月   十二   日
                                                Ａ


司法院資訊處製作；財團法人民間司法改革基金會備份。
